臺灣雲林地方法院民事判決　　　　　　　100年度訴字第228號
原　　　告　台新國際商業銀行股份有限公司
法定代理人　蔡榮棟
訴訟代理人　張智賢
　　　　　　洪偉翰
被　　　告　張效進
　　　　　　張作仲
上列當事人間請求塗銷抵押權登記等事件，本院於民國100 年8
月10日言詞辯論終結，判決如下：
    主  文
確認被告張效進就被告張作仲所有如附表所示土地應有部分，於
民國九十五年一月十二日以雲林縣斗六地政事務所斗地普字第○
○五六二○號收件，設定權利價值新臺幣佰萬元之抵押權所擔
保之債權不存在。
被告張效進應將前項之抵押權設定登記予以塗銷。
訴訟費用由被告負擔。
    事實及理由
壹、程序事項：
一、按確認之訴非原告有即受確認判決之法律上利益者，不得提
    起，民事訴訟法第247 條第1 項前段定有明文。又所謂即受
    確認判決之法律上利益，係指法律關係之存否不明確，致原
    告在私法上之地位有受侵害之危險，而此項危險得以對於被
    告之確認判決除去之者而言，故確認法律關係成立或不成立
    之訴，苟具備前開要件，即得謂有即受確認判決之法律上利
    益，縱其所求確認者為他人間之法律關係，亦非不得提起。
    最高法院42年台上字第1031號判例足資參照。本件原告主張
    其為被告張作仲之債權人，被告張作仲與張效進間有無消費
    借貸關係，即被告張作仲對被告張效進是否負有消費借貸債
    務，亦即被告間所設定之抵押權所擔保之債權是否存在不明
    確，而請求確認之，則上開法律關係存否不明確之情形，應
    有致原告在私法上之地位受侵害的危險，而此項危險得以對
    被告之確認判決除去之，當可認原告有即受確認判決之法律
    上利益，而得依法提起本件確認之訴。
二、本件被告經合法通知，未於最後言詞辯論期日到場，核無民
    事訴訟法第386 條所列各款情形，爰依原告之聲請，由其一
    造辯論而為判決。
一、原告主張：
(一)、被告張作仲於民國94年5 月3 日向原告申請卡號0000000000
    000000號現金卡，嗣後並使用該現金卡借支款項，至94年12
    月底即積欠原告新臺幣（下同）199,881 元，截至100 年6
    月20日止，逾期欠款則達384,125 元，詎被告張作仲明知自
    己並無還款能力，仍於95年1 月11日將其所有如附表所示土
    地之應有部分設定抵押權予其兄弟即被告張效進，並於翌日
    完成登記。由被告間就該等土地應有部分設定抵押權（登記
    日期：95年1 月12日，登記字號：雲林縣斗六地政事務所斗
    地普字第005620號，權利價值：3,000,000 元，下稱系爭抵
    押權）之時點與被告張作仲積欠原告款項之時間密切相接，
    足證被告等就附表所示土地應有部分設定抵押權所擔保之債
    權並不存在，其目的顯在逃避債權人之追償，爰依民法第87
    條第1 項、第242 條前段規定，提起先位之訴請求確認被告
    間就附表所示土地應有部分所為之抵押權設定所擔保之債權
    不存在，並命被告張效進將該等土地應有部分所為之抵押權
    設定登記塗銷。
(二)、又如原告所提之先位之訴無理由，則被告間就附表所示土地
    應有部分設定抵押權之行為亦屬有害原告債權之有償行為，
    爰依民法第244 條第2 項、第4 項之規定，備位訴請撤銷被
    告間就附表所示土地應有部分之抵押權設定行為，並命被告
    張效進將該等土地應有部分之抵押權設定登記予以塗銷。
(三)、並先位聲明：如主文所示。又備位聲明：1.被告間就附表所
    示土地應有部分之抵押權設定登記行為均應予撤銷。2.被告
    張效進應將附表所示土地應有部分於95年1 月12日所為之抵
    押權設定登記均予塗銷。
二、被告方面：
(一)、被告張效進雖未於最後言詞辯論期日到場，惟前曾到庭陳述
    ：被告張作仲確實有欠我錢，他是從20年前開始陸陸續續向
    我借錢，總共約借了3,000,000 元，剛開始時是借3,000 元
    到5, 000元不等，然後越借越多，所借最大筆的金額約為
    200,00 0元至300,000 元。因為我與張作仲是兄弟所以歷次
    借款都沒有要求張作仲寫收據，後來張作仲無法將錢還我，
    所以將附表所示土地應有部分設定抵押權予我，故我對被告
    張作仲確實有借款債權存在，附表所示土地應有部分之抵押
    權也是用來擔保我的債權才設定的等語。並聲明：1.原告之
    訴駁回。2.訴訟費用由原告負擔。
(二)、被告張作仲未於言詞辯論期日到場，亦未提出準備書狀作何
    聲明或陳述。
三、兩造爭執及不爭執事項
(一)、不爭執事項：
１、被告張作仲於95年1 月11月將附表所示土地之應有部分設定
    3,000,000 元普通抵押權給被告張效進，並於翌日完成登記
    。
２、被告等2人係兄弟。
３、被告張作仲於94年5 月3 日向原告申請卡號00000000000000
    00號現金卡，嗣後並使用該現金卡借支款項，至94年12月底
    即積欠原告199,881 元，截至100 年6 月20日止，逾期欠款
    則達384,125 元。
(二)、爭執事項：
    本件爭點在於被告張效進對被告張作仲之消費借貸債權是否
    存在？系爭抵押權登記應否塗銷？
四、本院之判斷：
(一)、原告主張被告張作仲於94年5 月3 日向原告申請卡號000000
    0000000000號現金卡，嗣後並使用該現金卡借支款項，至94
    年12月底即積欠原告199,881 元，截至100 年6 月20日止，
    逾期欠款則達384,125 元，詎被告張作仲於95年1 月11日將
    其名下所有如附表所示土地之應有部分設定抵押權予被告張
    效進，並於翌日完成抵押權設定登記，業據原告提出台新銀
    行餘額代償專用申請書、餘額代償約定書、帳務查詢資料、
    附表所示土地之電子登記謄本、信用卡帳單等影本為證。
(二)、被告張效進雖否認原告之主張，並以前詞置辯，惟查：被告
    張效進既稱被告張作仲自20年前即開始向其借款，惟被告張
    作仲為何不早將附表所示土地之應有部分設定抵押權予被告
    張效進，直到被告張作仲向原告申請現金卡使用，並積欠原
    告現金卡借支款後始設定抵押權予被告張效進，故被告張作
    仲設定抵押權予被告張效進之目的為何，是否真係為被告張
    效進提供擔保，已啟人疑竇。又被告等2 人雖為兄弟關係，
    惟如被告張作仲積欠被告張效進大額款項，依常情被告張效
    進應會要求被告張作仲書立借據，甚或請他人作證，以證明
    2 人間之借貸關係存在，藉以保障自己之債權，惟被告張效
    進竟從未要求被告張作仲書立借據，依經驗法則顯難認為被
    告間確有借貸之債權債務關係存在。另依抵押權設定契約書
    所載系爭抵押權之存續時間為95年1 月11日起至96年1 月10
    日止，迄原告起訴之日止系爭抵押權存續期間已屆滿4 年多
    ，如依被告張效進所述被告張作仲仍積欠其借款，且不知被
    告張作仲去向（本院卷第44頁），被告張效進應會行使抵押
    權以求償，但被告張效進卻未積極行使權利，實與情理不合
    。又被告張作仲已於相當時期受合法之通知，而於言詞辯論
    期日不到場，亦未提出書狀為爭執，依民事訴訟法第280 條
    第3 項準用同條第1 項之規定，應視同其自認原告之主張為
    真實。故本件應可認為被告張作仲並未積欠被告張效進借款
    ，又被告張作仲既未對被告張效進負擔債務，則被告間之消
    費借貸關係並不存在，應可認定。
(三)、又查，系爭抵押權所擔保之債權並不存在，則依抵押權之從
    屬性，系爭抵押權亦失所附麗。本院既認系爭抵押權所擔保
    之債權不存在，則被告張效進自有塗銷系爭抵押權設定登記
    之義務，否則，即係對於被告張作仲所有如附表所示土地應
    有部分之不法侵害，惟被告張作仲怠於行使其權利，原告為
    保全債權，依民法第242 條前段規定，當得以自己之名義，
    代位行使被告張作仲之權利，而請求被告張效進將系爭抵押
    權之設定登記塗銷。
(四)、綜上所述，被告2 人間消費借貸關係不存在，則系爭抵押權
    欠缺所擔保之債權存在，應予以塗銷。則原告求為確認被告
    張效進就被告張作仲所有如附表所示土地應有部分所設定之
    3,000,000 元普通抵押權所擔保之債權不存在。並請求被告
    張效進應將該等土地之抵押權設定登記（登記日期：95年1
    月12日，登記字號：雲林縣斗六地政事務所斗地普字第00
    5620號，權利價值：3,000,000 元）予以塗銷，均屬有理由
    ，應予准許。
五、末按預備訴之合併，係以當事人先位之訴有理由，為備位之
    訴裁判之解除條件；先位之訴無理由，則為備位之訴裁判之
    停止條件。而本件原告先位之訴既為有理由，是本院就其備
    位之訴，即毋庸予以審究。
六、本件事證已臻明確，兩造其餘攻擊防禦方法與判決之結果不
    生影響，爰不另贅論，併此敘明。
七、訴訟費用負擔之依據：民事訴訟法第78條、第85條第1 項前
    段。
中    華    民    國  100     年    8     月    12    日
                  民事第二庭    法  官  楊昱辰
以上正本係照原本作成
如對本判決上訴，須於判決送達後20日內向本院提出上訴狀。如
委任律師提起上訴者，應一併繳納上訴審裁判費。
中    華    民    國  100     年    8     月    12    日
                                書記官  李松坤
附表：
┌────────────────────────────────────┐
│100年度訴字第228號          財產所有權人：張作仲                        │
├─┬─────────────────────┬─┬────┬─────┤
│編│  土          地        坐          落    │地│面    積│          │
│  ├───┬────┬───┬───┬────┤  ├────┤權利範圍  │
│號│縣  市│鄉鎮市區○段    ○○段  │地    號│目│平方公尺│          │
├─┼───┼────┼───┼───┼────┼─┼────┼─────┤
│1 │雲林縣│斗六市  │保  庄│      │833     │建│2791.53 │45分之1   │
│  ├───┼────┴───┴───┴────┴─┴────┴─────┤
│  │備考  │                                                            │
├─┼───┼────┬───┬───┬────┬─┬────┬─────┤
│2 │雲林縣│斗六市  │保  庄│      │861     │建│30.11   │45分之1   │
│  ├───┼────┴───┴───┴────┴─┴────┴─────┤
│  │備考  │                                                            │
├─┼───┼────┬───┬───┬────┬─┬────┬─────┤
│3 │雲林縣│斗六市  │保  庄│      │862     │建│7.67    │45分之1   │
│  ├───┼────┴───┴───┴────┴─┴────┴─────┤
│  │備考  │                                                            │
├─┼───┼────┬───┬───┬────┬─┬────┬─────┤
│4 │雲林縣│斗六市  │保  庄│      │863     │道│40.14   │45分之1   │
│  ├───┼────┴───┴───┴────┴─┴────┴─────┤
│  │備考  │                                                            │
├─┼───┼────┬───┬───┬────┬─┬────┬─────┤
│5 │雲林縣│斗六市  │保  庄│      │889     │建│1001.06 │45分之1   │
│  ├───┼────┴───┴───┴────┴─┴────┴─────┤
│  │備考  │                                                            │
├─┼───┼────┬───┬───┬────┬─┬────┬─────┤
│6 │雲林縣│斗六市  │保  庄│      │890     │建│374.04  │45分之1   │
│  ├───┼────┴───┴───┴────┴─┴────┴─────┤
│  │備考  │                                                            │
└─┴───┴──────────────────────────────┘